【裁判字號】    95,台上,5617
【裁判日期】    951013
【裁判案由】    傷害致人於死
【裁判全文】
最高法院刑事判決            九十五年度台上字第五六一七號
上  訴  人  甲○○
                    樓
上列上訴人因傷害致人於死案件，不服台灣高等法院中華民國九
十五年六月二十九日第二審更審判決（九十五年度上更(一)字第二
九一號，起訴案號：台灣板橋地方法院檢察署八十八年度偵字第
一四一０七、一四三二八號），提起上訴，本院判決如下：
    主  文
原判決撤銷，發回台灣高等法院。
    理  由
本件原判決撤銷第一審之科刑判決，改判論處上訴人甲○○以傷
害人之身體，因而致人於死罪刑，固非無見。
惟按對於現在不法之侵害，而出於防衛自己或他人權利之行為，
不罰。但防衛行為過當者，得減輕或免除其刑，刑法第二十三條
定有明文。是刑法上之防衛行為，祇以基於排除現在不法之侵害
而不超越必要之程度為已足，不以出於不得已之行為為條件。亦
即行為人主觀上認識現有不法侵害存在而有防衛之意思，客觀上
有防衛之行為，自得主張正當防衛。本件上訴人於警詢供稱：「
當時我由外返家，進入客廳後，先是發現我所有之黑色皮包有異
樣，然後我進入臥房欲換裝就聽見後陽台有異音，我隨即將燈打
開，至後陽台察看，當場發現歹徒呈蹲狀，蹲在洗衣機旁，且手
持壹把短水果刀，我見狀趕緊跑回臥房，隨手拿了一把拆信刀自
衛，此時歹徒就往大門門外逃跑。我拿著拆信刀隨後追呼捉小偷
。最後歹徒跑至中和市○○○○○街時，卻回頭揮拳攻擊我，我
一直閃躲，並告訴歹徒不要再攻擊我了，我手上有刀，可是歹徒
還是一直攻擊我，不知怎麼回事，歹徒胸前被刺了一刀」（見八
十八年度偵字第一四一０七號卷第四頁背面、第五頁）。原判決
於事實欄內亦認定「甲○○於民國八十八年六月七日凌晨三時二
十分許，返回位於台北縣中和市○○路三八五巷五十四號三樓住
處時，發現意圖不明侵入該屋之現役軍人陳天儒藏匿屋內後陽台
，乃自臥室取出其所有之尖刀一把追捕陳天儒，陳天儒見狀即開
啟大門逃逸，甲○○則自後一路追捕約一百餘公尺，在追趕過程
中即基於傷害之犯意對陳天儒揮一刀而未揮中，迨追至中和市○
○路、中興街口時，陳天儒突然轉身並高舉右手，欲揮拳制止甲
○○之追捕，情急之際，甲○○為使陳天儒就逮，以右手持上開
尖刀由上而下劃入陳天儒之右腋窩處，造成陳天儒受有長七公分
、深二至二．五公分不等之切創傷，陳天儒並因而倒地不起」。
如果無訛，則上訴人係因發現被害人陳天儒無故侵入其住宅，於
追捕現行犯途中，突遭被害人轉身高舉右手欲揮拳制止其追捕，
上訴人情急下始以手持之尖刀劃入被害人之右腋窩處，因而傷重
致死。揆之上開說明，能否謂非上訴人主觀上認識現有不法侵害
存在而出於防衛之意思，客觀上為防衛之行為，而不得主張正當
防衛（或防衛過當），不無研求之餘地。乃原判決見未及此，並
未詳予說明上訴人究竟有無主觀之防衛意思及客觀上是否該當防
衛行為，遽於理由內論謂「而被害人為脫免逮捕，雖可認曾轉身
高舉右手，欲揮拳制止被告之追捕之動作，甚至曾與被告面對面
，欲與被告博鬥之動作，然實無證據證明被害人對被告有激烈之
攻擊行為。則被告於被害人回頭欲反抗時，為達逮捕對方之目的
，基於傷害之故意持刀劃切被害人之行為，自與正當防衛之構成
要件不相當」（見原判決第四頁倒數第四行至第五頁第三行），
自有判決理由不備之違誤。上訴意旨，執以指摘原判決不當，非
無理由，應認原判決仍有撤銷發回更審之原因。
據上論結，應依刑事訴訟法第三百九十七條、第四百零一條，判
決如主文。
中    華    民    國  九十五  年    十    月   十三   日
                      最高法院刑事第七庭
                          審判長法官  呂  潮  澤
                                法官  吳  昆  仁
                                法官  孫  增  同
                                法官  趙  文  淵
                                法官  吳      燦
      本件正本證明與原本無異
                                      書  記  官
中    華    民    國  九十五  年    十    月   十六   日
                                                      Ｑ


司法院資訊處製作；財團法人民間司法改革基金會備份。
